ACORDAO-COMPLETO-2491936

ACÓRDÃO 2109/2021 ATA 35/2021 - PLENÁRIO

VISTOS, relatados e discutidos estes autos de embargos de declaração opostos pela Administração Nacional do Serviço Social do Comércio (Sesc/Nacional) contra o Acórdão 1302/2021-TCU-Primeira Câmara.
ACORDAM os ministros do Tribunal de Contas da União, reunidos em sessão do Plenário, diante das razões expostas pelo relator e com fundamento nos arts. 32, II, e 34 da Lei 8.443/1992, c/c o art. 287 do RI/TCU, em:
9.1. conhecer destes embargos de declaração, para, no mérito, negar-lhes provimento;
9.2. dar ciência desta deliberação ao embargante.

Embargos de declaração contra acórdão que apreciou denúncia a respeito de irregularidades nas entidades relacionadas a contratações de pessoal; salário do diretor regional do Sesc/DF; e furto de computadores.

Administração Regional do Senac no Distrito Federal; Administração Regional do Sesc no Distrito Federal; Departamento Regional do Sesi no Distrito Federal; Serviço Brasileiro de Apoio às Micro e Pequenas Empresas - Departamento Nacional.

3. Interessados/Responsáveis/Recorrentes:
3.1. Interessados: Administração Regional do Senac no Distrito Federal (03.296.968/0001-03); Administração Regional do Sesc no Estado do Amazonas (03.965.963/0001-18); Administração Regional do Sesc no Estado do Ceará (03.612.122/0001-27); Departamento Regional do Sesi no Estado da Bahia (33.641.358/1669-80); Graziela Dias de Oliveira (XXX.869.581-XX); José Roberto Sfair Macedo (XXX.802.881-XX); Maria Célia Nacfur Sfair Macedo (XXX.321.481-XX); Patrícia Costa Oliveira Santos (XXX.138.671-XX); Roberta Nacfur Macedo (XXX.380.901-XX); Serviço Brasileiro de Apoio às Micro e Pequenas Empresas - Departamento Nacional (00.330.845/0001-45).
3.2. Responsáveis: Ellen Martins Rodrigues Pasqualotto (XXX.159.556-XX); Roberto Simões (XXX.299.146-XX).
3.3. Recorrente: Serviço Social do Comércio - Administração Nacional (33.469.164/0001-11).

13.1. Ministros presentes: Ana Arraes (Presidente), Walton Alencar Rodrigues, Augusto Nardes, Raimundo Carreiro, Bruno Dantas, Vital do Rêgo e Jorge Oliveira.
13.2. Ministros-Substitutos convocados: Augusto Sherman Cavalcanti e Marcos Bemquerer Costa.
13.3. Ministros-Substitutos presentes: André Luís de Carvalho e Weder de Oliveira (Relator).

ACORDAO-COMPLETO-2517106

Acórdão 2926/2021 - Plenário

ACORDAO-COMPLETO-2558819

Acórdão de Relação 2605/2022 - Plenário

Acórdão de Relação

ACORDAO-COMPLETO-2533094

Acórdão de Relação 907/2022 - Plenário

WEDER DE OLIVEIRA

Ministro-Substituto Weder de Oliveira.

Reproduzo, a seguir, com ajustes de forma, o inteiro teor dos embargos de declaração opostos pelo Serviço Social do Comércio - Administração Nacional (Sesc/Nacional) em decorrência de supostos vícios de erro material e de contradição no Acórdão 1302/2021-TCU-Primeira Câmara:
"SERVIÇO SOCIAL DO COMÉRCIO - SESC / ADMINISTRAÇÃO NACIONAL, já devidamente qualificado nos autos do Processo em epígrafe, vem, por meio de seus procuradores regularmente constituídos em Procuração e Substabelecimento anexados à presente, opor
EMBARGOS DE DECLARAÇÃO
em face do Acórdão 1302/2021-TCU-Plenário) , com fulcro no art. 287, e §§, do Regimento Interno do TCU, conferindo-se-lhes efeitos infringentes, tendo em vista a manifesta contradição havida na aludida decisão colegiada, e cuja fundamentação a seguir servirá ao v. convencimento quanto à necessidade de saneamento dos referidos vícios, senão vejamos:
Primeiramente, cumpre ressaltar que a ciência, pela Recorrente, quanto ao teor do Acórdão recorrido se deu em 25/06/2021 (Sexta-Feira) , conforme se verifica por meio da Peça n.º 183, sendo, portanto, tempestivo o presente recurso.
Com relação ao objeto da presente peça recursal, os primeiros vícios que merecem saneamento de forma urgente são quanto aos erros materiais ocorridas nos itens 9.7 e 9.8, do Acórdão, que passamos a transcrever i.l.:
'9.7. determinar ao Serviço Nacional de Aprendizagem Comercial - Departamento Regional do Distrito Federal (Senac/DF) e ao Serviço Social do Comércio - Administração Regional do Distrito Federal (Sesi/DF) que adotem os procedimentos de suas competências visando à proibição de contratação de pessoal por meio de indicações curriculares ou de critérios subjetivos, que possam caracterizar o descumprimento do art. 37, caput, da Constituição Federal;
9.8. dar ciência ao Serviço Social do Comércio - Administração Regional do Distrito Federal (Sesi/DF) de que a contratação da empregada Roberta Nacfur Macedo (CPF XXX.380.901-XX) contrariou os princípios da moralidade e impessoalidade, estabelecidos no art. 37, caput, da Constituição Federal (parágrafos 81-92 da instrução de peça 149) ;' (Os grifos são nossos) 
A transcrição dos itens acima é autodidata em relação aos erros materiais trazidos ao teor do Acórdão recorrido, isso porque tanto o Serviço Social do Comércio - Administração Regional do Distrito Federal (SESC/DF) quanto o Serviço Social da Indústria - Administração Regional do Distrito Federal (SESI/DF) são unidades jurisdicionadas na respectiva denúncia, de modo que, se considerarmos o teor do acórdão tal como lançado inicialmente, sobrevirão dúvidas quanto à certeza do direcionamento de cumprimento dos referidos itens, podendo gerar prejuízo às partes envolvidas.
Assim, é evidente a necessidade de saneamento dos vícios ocorridos nos itens supratranscritos, em estrita observância ao disposto no art. 287, caput e §§, do Regimento Interno do TCU, no sentido de aclarar se os itens 9.7 e 9.8 são direcionados ao Serviço Social do Comércio - Administração Regional do Distrito Federal (SESC/DF) ou ao Serviço Social da Indústria - Administração Regional do Distrito Federal (SESI/DF) 
Já com relação à contradição também havida no referido Acórdão, cumpre-nos, primeiramente, transcrever o seguinte item, i.l.:
 '9.10. dar ciência à Administração Nacional do Sesc sobre a necessidade de fixação da remuneração dos dirigentes de suas unidades operacionais vinculadas, nos estados e no Distrito Federal, adotando como parâmetros, além dos níveis prevalecentes no mercado de trabalho para profissionais em funções equivalentes nas esferas pública e privada e os princípios gerais que norteiam a Administração Pública, com destaque para os princípios da moralidade, da economicidade, da razoabilidade e da impessoalidade, tal como deliberado por meio dos Acórdão 2328/2006-TCU-Plenário e 1203/2007-TCU-2ª Câmara (parágrafos 207 a 221 da instrução de peça 149) ;' (Os grifos são nossos) .
Aqui, a contradição havida se dá quando da análise do referido acórdão em cotejo com o Regulamento do SESC (aprovado pelo Decreto n.º 61.836, de 05 de dezembro de 1967) , precisamente quanto ao disposto em seu art. 21, Parágrafo único, o qual transcreveremos antes de qualquer argumentação. Confira-se:
 'Art. 21. No Estado onde existir federação sindical do comércio será constituído um CR, com sede na respectiva capital e jurisdição na base territorial correspondente. Parágrafo único. Os órgãos regionais [...] são autônomos no que se refere à administração de seus serviços, gestão dos seus recursos, regime de trabalho e relações empregatícias.' (Os grifos são nossos) .
Por diversas oportunidades há menção no inteiro teor do Acórdão recorrido que a gestão administrativa do pessoal do SESC é exercida de forma autônoma entre as Administrações Regionais e a Administração Nacional, diante da competência outorgada pelo Regulamento do SESC, por meio do disposto no artigo supratranscrito.
Em outras palavras, compete às Administrações Regionais o estabelecimento de critérios objetivos e transparentes de fixação da remuneração de seu quadro pessoal, definindo os cargos e salários que serão praticados por cada uma delas
Contudo, ao determinar que a Administração Nacional do SESC fixe a remuneração dos dirigentes de suas unidades operacionais vinculadas, nos estados e no Distrito Federal, o Acórdão recorrido acaba por entrar em contradição quanto ao disposto no próprio Regulamento do SESC que diz que as Administrações Regionais detêm autonomia relativa à administração e gestão de seu pessoal, inclusive no que tange à fixação do respectivo plano de cargos e salários.
Desse modo, a necessidade de saneamento da contradição havida no item 9.10, do Acórdão, deve se dar no sentido de evitar o descumprimento do Regulamento do SESC (nesse ponto vigente há mais de 50 anos) , bem como no sentido de evitar que a Administração Nacional usurpe a competência das Administrações Regionais quanto à gestão de seu pessoal, inclusive no que tange ao estabelecimento de regras objetivas e transparentes de fixação de seus planos de cargos e salários.
Diante do objetivamente exposto acima, e em face dos vícios ocorridos no Acórdão 1302/2021-TCU-Plenário) , vem a Recorrente REQUERER, de jurisdição deste Exmo. Órgão Colegiado do TCU:
a) o saneamento do erro material ocorrido nos itens 9.7 e 9.8, no sentido de aclarar se eles são direcionados ao Serviço Social do Comércio - Administração Regional do Distrito Federal (SESC/DF) ou ao Serviço Social da Indústria - Administração Regional do Distrito Federal (SESI/DF) ; e,
b) sejam conferidos efeitos infringentes ao presente recurso de Embargos de Declaração (art. 287, §7.º, do RITCU) para sanear a contradição havida no item 9.10, no sentido de evitar o descumprimento ao disposto no art. 21, Parágrafo único, do Regulamento do SESC (Decreto n.º 61.836, de 05 de dezembro de 1967) , bem como para evitar que a Administração Nacional usurpe a autonomia relativa das Administrações Regionais quanto à gestão de seu pessoal, inclusive no que tange à fixação da respectiva remuneração.
Aproveita a Recorrente para requerer a juntada dos instrumentos de procuração e de substabelecimento acostados à presente peça.
Certos de que o aqui requerido será deferido em sua totalidade, registramos os mais sinceros votos de elevada estima por este Excelentíssimo Tribunal de Contas, colocando-nos à disposição no que necessário for ao deslinde do presente processo."
É o relatório.

8.1. Henrique de Sousa Lima (OAB/DF 53.484) e outros, representando Administração Regional do Sesc no Distrito Federal.  
8.2. Alain Alpin Mac Gregor (OAB/RJ 101.780) e outros, representando Serviço Social do Comércio - Administração Nacional.  
8.3. Renata Mangualde Felizardo (OAB/MG 83.898) e outros, representando Roberto Simões.  
8.4. Fabrício Juliano Mendes Medeiros (OAB/DF 27.581) e outros, representando Serviço Brasileiro de Apoio às Micro e Pequenas Empresas - Departamento Nacional;  
8.5. Marilza de Fátima Pereira (OAB/DF 41150) e outros, representando Administração Regional do Sesc no Distrito Federal, Administração Regional do Senac no Distrito Federal e Administração Regional do Senac no Distrito Federal;  
8.6. Ana Cláudia Teixeira de Macedo (OAB/DF 38.346) e outros, representando Departamento Regional do Sesi no Distrito Federal e Departamento Regional do Sesi no Distrito Federal.

Não atuou.

EMBARGOS DE DECLARAÇÃO. DENÚNCIA. CONHECIMENTO. ALEGAÇÃO DA EXISTÊNCIA DO VÍCIO DE CONTRADIÇÃO E DE ERROS MATERIAIS. AUSÊNCIA DE VÍCIOS NO ACÓRDÃO EMBARGADO. REJEIÇÃO. COMUNICAÇÕES.

DENÚNCIA (DEN)

Secretaria de Controle Externo do Desenvolvimento Econômico (SecexDesenvolvimento).

Cuidam os autos de denúncia acerca de irregularidades envolvendo o Serviço Social do Comércio - Administração Regional do Distrito Federal (Sesc/DF) , o Serviço Brasileiro de Apoio às Micro e Pequenas Empresas - Nacional (Sebrae/Nacional) , o Serviço Social da Indústria - Distrito Federal (Sesi/DF) e o Serviço Nacional de Aprendizagem Comercial - Departamento Regional do Distrito Federal (Senac/DF) acerca das seguintes irregularidades:
 processos seletivos de contratação de pessoal pautados por critérios subjetivos, bem como situações de nepotismo cruzado no Senac/DF;
prática de nepotismo cruzado envolvendo o Sesc/DF, o Sesi/DF e o Sebrae/Nacional;
remuneração do diretor-geral do Sesc/DF em valor significativamente superior aos valores observados no mercado; e
furto de 15 computadores na unidade Sesc Presidente Dutra, em 2015, com adoção de providências apenas em 2016.
2.	Por meio do Acórdão 1302/2021-TCU-Primeira Câmara, este Tribunal deliberou o que se segue:
"VISTOS, relatados e discutidos estes autos referentes à denúncia a respeito de supostas irregularidades ocorridas no Serviço Social do Comércio - Administração Regional do Distrito Federal (Sesc/DF) , no Serviço Brasileiro de Apoio às Micro e Pequenas Empresas - Nacional (Sebrae/Nacional) , no Serviço Social da Indústria - Distrito Federal (Sesi/DF) e o Serviço Nacional de Aprendizagem Comercial - Departamento Regional do Distrito Federal (Senac/DF) relacionadas a contratações de pessoal; salário do diretor regional do Sesc/DF; e furto de computadores.
ACORDAM os ministros do Tribunal de Contas da União, reunidos em sessão do Plenário, ante as razões expostas pelo relator, em:
9.1. conhecer da presente denúncia, para, no mérito, considerá-la parcialmente procedente;
9.2. acatar as razões de justificativa apresentadas pelo Sr. Roberto Simões relativamente aos fatos tratados nos parágrafos 188-193 da instrução inserta à peça 149 dos presentes autos;
9.3. rejeitar as razões de justificativa apresentadas pela Sra. Ellen Martins Rodrigues Pasqualotto relativamente aos fatos examinados na instrução inserta à peça 80, parágrafos 114-121; 
9.4. aplicar à Sra. Ellen Martins Rodrigues Pasqualotto a multa prevista no art. 58, II, da Lei 8.443/1992, no valor de R$ 5.000,00 (cinco mil reais) , fixando o prazo de 15 (quinze) dias, a contar da notificação, para que comprove, perante este Tribunal, o recolhimento da dívida aos cofres do Tesouro Nacional, atualizada monetariamente desde a data do presente acórdão até a do efetivo recolhimento, se for paga após o vencimento, na forma da legislação em vigor;
9.5. autorizar, desde logo, nos termos do art. 28, II, da Lei 8.443/1992, a cobrança judicial da dívida;
9.6. autorizar, desde já, caso requerido, o parcelamento da dívida em até 36 (trinta e seis) parcelas mensais, nos termos do art. 217 do RI/TCU, com a incidência sobre cada parcela dos devidos encargos legais até o efetivo pagamento, com esclarecimento aos responsáveis de que a falta de pagamento de qualquer parcela importará no vencimento antecipado do saldo devedor (§ 2º do art. 217 do RI/TCU) ;
9.7. determinar ao Serviço Nacional de Aprendizagem Comercial - Departamento Regional do Distrito Federal (Senac/DF) e ao Serviço Social do Comércio - Administração Regional do Distrito Federal (Sesi/DF) que adotem os procedimentos de suas competências visando à proibição de contratação de pessoal por meio de indicações curriculares ou de critérios subjetivos, que possam caracterizar o descumprimento do art. 37, caput, da Constituição Federal; (grifei) 
9.8. dar ciência ao Serviço Social do Comércio - Administração Regional do Distrito Federal (Sesi/DF) de que a contratação da empregada Roberta Nacfur Macedo (CPF 646.380.901-25) contrariou os princípios da moralidade e impessoalidade, estabelecidos no art. 37, caput, da Constituição Federal (parágrafos 81-92 da instrução de peça 149) ; (grifei) 
9.9. dar ciência ao Serviço Nacional de Aprendizagem Comercial - Departamento Regional do Distrito Federal (Senac/DF) de que a contratação das empregadas Graziela Dias de Oliveira (CPF 725.869.581-87) e Patrícia Costa Oliveira Santos (CPF 805.138.671-04) configuraram o descumprimento dos princípios da moralidade e impessoalidade, estabelecidos no art. 37, caput, da Constituição Federal quando de sua contratação (parágrafos 24-41 da instrução de peça 149) ;
9.10. dar ciência à Administração Nacional do Sesc sobre a necessidade de fixação da remuneração dos dirigentes de suas unidades operacionais vinculadas, nos estados e no Distrito Federal, adotando como parâmetros, além dos níveis prevalecentes no mercado de trabalho para profissionais em funções equivalentes nas esferas pública e privada e os princípios gerais que norteiam a Administração Pública, com destaque para os princípios da moralidade, da economicidade, da razoabilidade e da impessoalidade, tal como deliberado por meio dos Acórdão 2328/2006-TCU-Plenário e 1203/2007-TCU-2ª Câmara (parágrafos 207 a 221 da instrução de peça 149) ;
9.11. enviar cópia desta deliberação às entidades envolvidas (Senac/DF, Sesi/DF, Sebrae/Nacional, Sesc/DN, Sesc/DF e ao Conselho Regional do Sesc/DF) e aos responsáveis, Sra. Ellen Martins Rodrigues Pasqualotto e Sr. Roberto Simões;
9.12. retirar a chancela de sigilo dos autos, em consonância com o art. 53, § 3º, da Lei 8.443/1992, preservando-se o sigilo quanto à identidade do denunciante;
9.13. arquivar os presentes autos, com fundamento no art. 169, III, do Regimento Interno deste Tribunal."
3.	Nesta fase processual, examinam-se embargos de declaração opostos pelo Serviço Social do Comércio-Administração Nacional, por meio de seu representante legal, contra o acórdão supramencionado, sob alegação da existência de contradição e de erros materiais. 
4.	Os vícios alegados podem ser sintetizados nos seguintes termos:
I) Contradição: configurada pelo fato de a proposta de deliberação explicitar o reconhecimento de que a gestão administrativa do pessoal do Sesc é exercida de forma autônoma pelas administrações regionais e pela administração nacional, em consonância com a competência disposta no art. 21, parágrafo único, do Regulamento do Sesc (aprovado pelo Decreto 61.836, de 5/12/1967) , enquanto o item 9.10 do acórdão embargado, contrariamente ao contido no regulamento do Sesc determina à Administração Nacional da entidade que fixe a remuneração dos dirigentes de suas unidades operacionais vinculadas, nos estados e no Distrito Federal.
II) Erro material: caracterizada pela dúvida sobre a entidade destinatária da determinação e da ciência expedidas, respectivamente, por meio dos itens 9.8 e 9.9 do acórdão embargado, já que tanto o Serviço Social do Comércio - Administração Regional do DF (Sesc/DF) quanto o Serviço Social da Indústria - Administração Regional do DF (Senai/DF) são unidades jurisdicionadas na denúncia, de modo que a existência de dúvida pode trazer prejuízos às entidades em referência.
5.	Os fundamentos para os embargos estão detalhados no relatório antecedente.
II
6.	Preliminarmente, conheço dos presentes embargos, nos termos dos arts. 32, II, e 34 da Lei 8.443/1992, por considerar preenchidos os requisitos atinentes à espécie recursal.
7.	Passo a tratar da suposta contradição e do erro material aduzidos nos embargos.
8.	Segundo o art. 34 da Lei 8.443/1992, "cabem embargos de declaração para corrigir obscuridade, omissão ou contradição da decisão recorrida".
9	Vicente Greco Filho assim define esses vícios da deliberação:
"- obscuridade: defeito consistente na difícil compreensão do texto da sentença e pode decorrer de simples defeito redacional ou mesmo de má formulação de conceitos, havendo obscuridade quando a sentença está incompreensível no comando que impõe e na manifestação de conhecimento e vontade do juiz.
- contradição: afirmação conflitante, quer na fundamentação, quer entre a fundamentação e a conclusão, sendo que, nesses casos, a correção da sentença, em princípio, não levaria a uma verdadeira modificação da sentença, mas apenas a um esclarecimento de seu conteúdo.
- - omissão: caso em que a sentença é complementar, passando a resolver questão não solucionada, ganhando substância, portanto, sendo que as questões que devem ser resolvidas pelo juiz são todas as relevantes postas pelas partes para a solução do litígio, bem como as questões de ordem pública que o juiz deve resolver de ofício, como, por exemplo, a coisa julgada. (Direito Processual Civil Brasileiro, Saraiva, 11ª ed., 2º volume, 259/260) ."
10.	Os embargos de declaração não se prestam, em regra, para rediscussão do mérito, nem para reavaliação dos fundamentos que levaram à prolação do acórdão recorrido.
11.	Adentrando às alegações dos embargantes, verifico que a afirmação sobre a existência de contradição não merece prosperar, uma vez que os termos da decisão (relatório/proposta de deliberação/acórdão) estão coerentes entre si.
12.	No caso em exame, foram as entidades do Sistema "S" que, em resposta às oitivas que lhes foram endereçadas, alegaram dispor de autonomia administrativa e financeira, que lhes facultariam definir seus cargos e salários.
13.	A extinta SecexTrabalho observou, contudo, que o Sesc/DF e o Sesc/Nacional não carrearam aos autos elementos que comprovassem que as remunerações pagas aos dirigentes observavam critérios objetivos e transparentes, segundo os parâmetros definidos pelo mercado para situações equivalentes. A conclusão constante da instrução de peça 149 ratificou o entendimento expresso pela antiga unidade responsável pela instrução da presente denúncia (SecexPrevi) , à peça 80 destes autos.
14.	Manifestei-me, em essência, de acordo com as análises empreendidas pelas extintas SecexPrevi e SecexTrabalho, constantes das instruções de peças 80 e 149, respectivamente, a respeito de irregularidades tratadas no presente processo, em especial, no que diz respeito à questão remuneratória, conforme excerto da proposta de deliberação que transcrevo a seguir:
" (...) 
16.	Sobre a adequação do valor da remuneração do Sr. José Roberto Sfair Macedo, no valor de R$ 59.368,20 (em maio de 2017) , referente ao cargo de Diretor Regional do Sesc/DF, foram chamados em oitiva o Sesc/DF, o Sesc Nacional e o próprio dirigente.
17.	As entidades e o diretor regional destacaram a autonomia administrativa, financeira, e a natureza jurídica de direito privado do Sesc/DF, nos termos do regulamento elaborado pela Confederação Nacional do Comércio, aprovado pelo Decreto 61.836/1967, atualizado pelo Decreto 6.632/2008. 
18.	Destacaram, adicionalmente, a já mencionada decisão do STF no RE 789.874/DF acerca da prerrogativa do Sistema 'S' de autogerir seus recursos, elaborar seus orçamentos, estabelecer prioridades e definir seus cargos e salários. Por fim, juntaram aos autos cópia do Plano de Cargos e Salários (PCS) , aprovado pelo Conselho Regional do Sesc-DF e homologado pela Superintendência Regional do Trabalho e Emprego no Distrito Federal[footnoteRef:2]. [2:  Peça 107, p.8-113 e peça 108, p. 1-74.] 
19.	A SecexTrabalho considerou que o Sesc-DF, o Sesc Nacional e o Sr. José Roberto Sfair Macedo e o dirigente não carrearam aos autos justificativas suficientes para evidenciar que as remunerações pagas aos dirigentes seguem critérios objetivos e transparentes, segundo os parâmetros definidos pelo mercado para situações equivalentes, ratificando, dessa forma, o entendimento manifestado na instrução de peça 80[footnoteRef:3]. [3:  Parágrafos 59 a 77.] 
20.	Ainda sobre a questão remuneratória relativa às entidades do Sistema 'S', a unidade instrutiva menciona precedentes deste Tribunal, a exemplo dos Acórdão 2328/2006-TCU-Plenário e 1203/2007-TCU-2ª Câmara, ambos de relatoria do Ministro Ubiratan Aguiar, por meio dos quais foi determinado às Administrações Nacionais do Sebrae e do Senac, respectivamente, que normatizassem e uniformizassem os critérios para todas as suas regionais, conforme reproduzido a seguir:
'Acórdão 2328/2006-TCU-Plenário:
9.2. determinar à unidade coordenadora nacional do Sebrae que, por meio do Conselho Deliberativo Nacional, adote providências, no prazo de 60 (sessenta) dias, no sentido de uniformizar e normatizar a fixação da remuneração dos dirigentes de suas unidades operacionais vinculadas, nos estados e no Distrito Federal, adotando como parâmetros, além dos níveis prevalecentes no mercado de trabalho para profissionais em funções equivalentes nas esferas pública e privada e os princípios gerais que norteiam a Administração Pública, com destaque para os princípios da moralidade, da economicidade, da razoabilidade e da impessoalidade;
 (...) 
Acórdão 1203/2007-TCU-Segunda Câmara:
9.2. determinar à Administração Nacional do Senac que, por meio de seu Conselho Nacional, adote providências, no prazo de 60 (sessenta) dias, no sentido de uniformizar e normatizar a fixação da remuneração dos dirigentes de suas Administrações Regionais, nos Estados e no Distrito Federal, adotando como parâmetros, além dos níveis prevalecentes no mercado de trabalho para profissionais em funções equivalentes nas esferas pública e privada, os princípios gerais que norteiam a Administração Pública, com destaque para os princípios da moralidade, da economicidade, da razoabilidade e da impessoalidade; (...) .'
21.	Em face das deliberações transcritas, a SecexTrabalho propõe determinar a constituição de processo apartado do tipo monitoramento, com fundamento no art. 43 da Resolução TCU 259/2014, para que seja verificado, na Administração Nacional do Sesc, por meio do seu Conselho Deliberativo Nacional, o atendimento dos Acórdão 2328/2006-TCU-Plenário e 1203/2007-TCU-2ª Câmara, item 9.2 em ambas as determinações[footnoteRef:4]. [4:  Peça 149, peça 207-221.] 
 (...) 
Além disso, dissento da proposta de constituição de processo apartado, de monitoramento, para verificar o cumprimento dos Acórdão 2328/2006-TCU-Plenário e 1203/2007-TCU-2ª Câmara, haja vista que as determinações expedidas nessas deliberações não foram dirigidas à Administração Nacional do Sesc, mas sim às Administrações Nacionais do Sebrae e do Senac, respectivamente.
Reputo mais adequado acerca dessa questão dar ciência à Administração Nacional do Sesc sobre a necessidade de fixação da remuneração dos dirigentes de suas unidades operacionais vinculadas, nos estados e no Distrito Federal, adotando como parâmetros, além dos níveis prevalecentes no mercado de trabalho para profissionais em funções equivalentes nas esferas pública e privada e os princípios gerais que norteiam a Administração Pública, com destaque para os princípios da moralidade, da economicidade, da razoabilidade e da impessoalidade, tal como deliberado por meio dos Acórdão 2328/2006-TCU-Plenário e 1203/2007-TCU-2ª Câmara.
Insta salientar, em face dos argumentos apresentados em respostas às oitivas e audiência determinadas, que a fiscalização das contratações efetuadas pelas entidades do Sistema 'S' por esta Corte de Contas, bem como a verificação da razoabilidade dos valores pagos aos seus dirigentes a título de remuneração por serviços prestados, está em consonância com o entendimento do STF no citado RE 789.874/DF, uma vez que os recursos recebidos pelas referidas entidades possuem natureza pública e serem aplicados em observância aos princípios constitucionais insculpidos no art. 37, caput, da Constituição Federal. Assim, o uso de recursos do Sistema 'S' para atender interesses particulares em detrimento do interesse público caracteriza desvio de finalidade. 
Reproduzo, em relação ao controle finalístico, inclusive, das entidades pertencentes ao Sistema 'S', excerto da declaração de voto por mim proferida relativamente ao Acórdão 8837/2017-TCU-Primeira Câmara:
'A noção de controle finalístico passível de ser associada à atuação do controle externo exercido pelo Tribunal de Contas da União, seja sobre o 'Sistema S', seja sobre qualquer outro órgão ou entidade da administração pública, jamais pode ser entendida como aquele 'controle cotejo' superficial.
A noção de controle finalístico, se há de ser examinada no bojo do controle externo, impregnase primariamente da ideia de controle de cumprimento das finalidades institucionais. Controle mais complexo, mais amplo, mais efetivo, mais oneroso, mas não o único a ser realizado. 
Controle que abrangeria saber, primeiramente, se os recursos foram aplicados nas finalidades institucionais. Que passaria pelo exame dos resultados alcançados em confronto com os resultados planejados e, também, obrigatoriamente, pelo modo como esses resultados planejados foram definidos (podem estar muito aquém do que se espera e pode fazer a instituição) e alcançados: foram obtidos de forma eficiente, aos menores custos? Ou seja, foram observados os princípios da eficiência e da economicidade que regem muito mais a atividade privada do que a do setor público? Não se considera legítimo que a finalidade institucional seja alcançada a qualquer custo e por quaisquer meios, muito menos meios que não sejam lícitos, éticos e eficientes. 
A atribuição de personalidade jurídica de direito privado a uma entidade que utiliza recursos públicos para desenvolver ações de interesse público, definidas em lei, tem por sentido permitir que seja obtida com a gestão quase privada/quase pública maior eficiência do que a permitida pela gestão estritamente segundo as regras do direito público: melhores resultados a menores custos. Melhores resultados a maiores custos e com recursos amplamente disponíveis, o setor público também é capaz de obter. 
O pior dos cenários é ter sob a personalidade jurídica de direito privado os mesmos vícios de gestão que se combatem tenazmente no setor público: patrimonialismo, clientelismo, baixa eficiência, falta de transparência, desvio de recursos, uso de recursos públicos para fins privados, demonstrativos contábeis que não refletem a realidade, processos de gestão que convivem com riscos elevados das mais diversas naturezas, planejamento mal elaborado ou pro forma e inexistência de modelo de gestão de resultados, o que, neste último caso, inviabiliza qualquer utilidade de 'controle finalístico' nessa acepção restritíssima. Toda a atuação do controle externo que se dá no combate a essas mazelas e em absoluto benefício da entidade paraestatal é de ser admitida e encorajada. É um controle que visa e tende a contribuir para o alcance hígido e eficiente das finalidades da instituição: é um controle finalístico, se estamos em busca de um conceito. Todo controle que priorize aspectos de menor relevância da gestão e das normas deve ser evitado. 
Cabe registrar que os princípios da legalidade, da legitimidade, da economicidade, da publicidade (transparência) , da impessoalidade (isonomia/moralidade) e da eficiência não são caros apenas à administração pública. Estão guiando, sob os mesmos ou outros rótulos, a moderna gestão das entidades privadas, em acelerada corrida por novos modelos de governança, controle de riscos e compliance, que estão disponíveis às entidades estatais de direito privado e também às paraestatais, como os serviços sociais autônomos. 
Dou mais uma vez destaque ao voto do Exmo. Sr. Ministro Teori Zavascki, no voto condutor do RE 789.874/DF, ao mencionar que [cumpre ao] TCU 'no exercício da sua atividade fiscalizatória, exercer controle sobre a manutenção desse padrão de legitimidade, determinando, se for o caso, as providências necessárias para coibir eventuais distorções ou irregularidades'. 
Portanto, o Tribunal, salvo por imposição explícita do Supremo Tribunal Federal, não tem autorização da Constituição para deixar de examinar a legalidade, legitimidade e economicidade na aplicação de recursos públicos para ater-se a uma ação de controle superficial de escassa utilidade e, por isso, potencialmente antieconômica, baseada numa presumida autoevidente concepção de 'controle finalístico' que intencione afastá-lo de qualquer fiscalização de licitações, contratos e atos de gestão dos administradores dos serviços sociais autônomos (...) .'
Assim, rejeito as razões de justificativa apresentadas pelos responsáveis, por não infirmarem a grave irregularidade que lhes foi imputada na audiência'." (grifei) 
15.	Não há, como demonstrado, nenhuma contradição entre a proposta de deliberação e o acórdão embargado. O que se observa, na verdade, é a insurgência do embargante contra os termos do item 9.9 do Acórdão 1302/2021-TCU-Plenário.
16.	Especificamente sobre a alegação de erro material, reputo que não procede a dúvida do embargante. A proposta de deliberação é muito clara no sentido de que o Senac/DF e o Sesi/DF são as receptoras da determinação inserta no item 9.7 do Acórdão 1302/2021-TCU-Primeira Câmara. As referidas entidades deverão adotar as medidas administrativas de suas respectivas competências visando à correção das irregularidades verificadas na denúncia, pelas quais cada uma pôde apresentar os devidos esclarecimentos e justificativas, quais sejam, a contratação irregular de funcionários, por meio de processos seletivos subjetivos.
17.	Por meio do item 9.8, este Tribunal expediu ciência ao Sesi/DF a respeito da contratação irregular da empregada Roberta Nacfur Macedo, a qual contrariou os princípios da moralidade e impessoalidade, estabelecidos no art. 37, caput, da Constituição Federal (parágrafos 81-92 da instrução de peça 149) . Competirá, portanto, à Administração Regional do Sesi no Distrito Federal adotar as medidas pertinentes para que as contratações irregulares não mais se repitam.
18.	Verifico, portanto, que os conteúdos dos itens 9.7 e 9.8 do Acórdão 1302/2021-TCU-Primeira Câmara espelham fidedignamente a análise efetuada e as conclusões constantes da proposta de deliberação embargada, o que pode ser comprovado mediante a leitura do excerto abaixo reproduzido:
" (...) 
9.	A unidade instrutiva refutou os argumentos aduzidos nos autos no sentido de que as entidades do Sistema 'S' estariam dispensadas da obrigação de realizar qualquer espécie de processo seletivo para a contratação de pessoal. Repisa diversas vezes, ao longo da instrução, que o Supremo Tribunal Federal (STF) , no julgamento do RE 789.874, publicado em 19/11/2014, deliberou pela não submissão dos serviços sociais autônomos à exigência de realização de concurso público nos moldes do art. 37, II, da Constituição Federal para contratação de pessoal, devendo, contudo, manter um padrão de objetividade e eficiência na contratação e nos gastos de seu pessoal[footnoteRef:5]. [5:  Peça 10, parágrafos 21-23, p. 3-5; peça 80, parágrafos 31-32.] 
10.	Destaca ainda a pacífica jurisprudência deste Tribunal acerca da obrigação das entidades do Sistema 'S' de contratarem pessoal mediante processo seletivo, ainda que simplificados, desde que observados os princípios constitucionais da legalidade, da publicidade, da moralidade, da impessoalidade, da finalidade e da isonomia.
11.	Considerando as análises realizadas na instrução integralmente reproduzida no relatório antecedente[footnoteRef:6], a SecexTrabalho ratificou as conclusões insertas nos parágrafos 36-39 da instrução à peça 80 e propôs determinar ao Senac/DF, com fundamento no art. 4º, I, da Resolução-TCU 315, de 22/4/2020, que, no prazo de sessenta dias, demita de seu quadro de pessoal, as empregadas Graziela Dias de Oliveira e Patrícia Costa Oliveira Santos, haja vista o descumprimento dos princípios da moralidade e impessoalidade, estabelecidos no art. 37, caput, da Constituição Federal, em seus processos de contratação de pessoal. [6:  Peça 149.] 
12.	Na mesma linha, propôs determinar ao Sesi/DF que, no prazo de sessenta dias, demita a empregada Roberta Nacfur Macedo de seu quadro de pessoal[footnoteRef:7]. [7:  Peça 149, parágrafos 81-92.] 
 (...) 
26.	Acolho as análises empreendidas pelas extintas SecexPrevi e SecexTrabalho, constantes das instruções de peças 80 e 149, respectivamente, a respeito de irregularidades tratadas no presente processo. Adoto os fundamentos constantes das instruções mencionadas como razões de decidir, sem prejuízo, no entanto, de propugnar por ajustes nas propostas de encaminhamento e comentários adicionais.
27.	Inicialmente ajustes em relação à determinação para que o Senac/DF demita de seu quadro de pessoal as empregadas Graziela Dias de Oliveira e Patrícia Costa Oliveira Santos e para que o Sesi/DF adote a mesma providência relativamente à Sra. Roberta Nacfur Macedo de seu quadro de pessoal, em razão do descumprimento, quando das contratações correspondentes, dos princípios da moralidade e impessoalidade, estabelecidos no art. 37, caput, da Constituição Federal.
28.	Considero que diante do longo tempo transcorrido desde a contratação irregular das empregadas em referência (início dos anos 2000) , o encaminhamento mais adequado seria dar ciência ao Senac/DF e ao Sesi/DF a respeito das irregularidades verificadas e determinar às entidades em referência que adotem as medidas e os procedimentos cabíveis para proibir a contratação de parentes dos gestores, com exceção daquelas efetuadas por meio de regular processo seletivo público, em consonância especialmente com os princípios da moralidade, da impessoalidade e da publicidade, constantes do caput do art. 37 da Constituição Federal.
 (...) ." (grifei) 
19.	As questões suscitadas no presente recurso constituem-se, na verdade, em tentativa de rediscutir o mérito desta denúncia, pela via transversa dos embargos declaratórios. 
20.	Uma vez que o Acórdão 1302/2021-TCU-Primeira Câmara não contém os alegados vícios de omissão ou erro material, impõe-se a rejeição dos presentes embargos de declaração.
Diante do exposto, manifesto-me pela aprovação do acórdão que ora submeto à apreciação deste Colegiado.
TCU, Sala das Sessões, em 1º de setembro de 2021.
Weder de Oliveira
Relator